臺灣高等法院刑事判決　　　　　　　　　　　　　　九十年度上易字第一八五五號
　　上　訴　人
　　即　自訴人　乙○○
　　代　理　人　甲○○
　　被　　　告　丙○○
　　選任辯護人　楊德海
右上訴人因侵占案件，不服臺灣宜蘭地方法院八十九年度自字第二號，中華民國九十
年四月二十六日第一審判決提起上訴，本院判決如左：
    主  文
上訴駁回。
    理  由
一、自訴意旨略以：被告丙○○與自訴人乙○○原係多年之男女朋友，自訴人對被告
    信任有加，而將存摺印鑑均委由被告保管，嗣雙方個性不合言及分手，於民國八
    十八年三月十日，自訴人委託被告將其華僑銀行羅東分行，戶名乙○○帳號
    00000000000000之綜合存款帳戶存摺內存款新台幣（下同）五百六十二萬二千二
    百零八元，除歸還先前借款五十萬元加計利息外，餘款約五百萬多元悉數存入自
    訴人所有之華僑銀行羅東分行轉成定期存款。詎被告竟意圖為自己不法所有，於
    八十八年三月十日持自訴人之存摺、印鑑，自上述帳戶提領五百三十萬六千一百
    零四元，其中二百十萬元轉入自訴人前述帳戶之定期存款，另三百二十六萬六千
    一百零四元卻轉入被告自己名義之華僑銀行羅東分行帳號00000000000000之帳戶
    內，是扣除自訴人同意返還之六十二萬元外，被告共將自訴人所有之二百六十四
    萬六千一百零四元（0000000-000000=0000000)易持有為所有而侵占入己，因認
    被告涉有刑法第三百三十五條第一項之侵占罪嫌云云。
二、按認定犯罪事實應憑積極證據，為刑事訴訟法第一百五十四條所明定，倘積極證
    據不足以為不利於被告事實之認定時，即應為有利被告之認定，更不必有何有利
    之證據，最高法院三十年上字第八一六號著有判例。所謂「積極證據足以為不利
    被告事實之認定」，依據同院七十六年臺上字第四九八六號判例意旨，係指據為
    訴訟上證明之全盤證據資料，在客觀上已達於通常一般之人均不致於有所懷疑、
    而得確信被告確曾犯罪之程度；若未達到此一程度，而有合理之懷疑存在時，即
 無從為有罪之確信。而訴訟上所得之全盤證據資料，固不以直接證據為限，間接
    證據亦應包含在內，惟採用間接證據時，必其所成立之證據，在直接關係上，雖
    僅足以證明他項事實，而由此他項事實，本於事理之作用足以證明待證事實者，
    方為合法，若憑空之推想，並非得採為證據資料之間接證據，同院三十二年上字
    第六七號判例可資參照。又在我國刑事訴訟法上，被告並無自證無罪之義務，不
    得以被告之抗辯或反證不成立，即無視於積極證據資料不足之事實，而遽為被告
    有罪之認定，此觀最高法院三十年上字第四八二號、三十年上字第一八三一號判
    例意旨自明。
三、訊之被告固不否認有將自訴人帳戶內三百二十六萬六千一百零四元轉存至自己帳
    戶之行為，惟堅詞否認有上述自訴人所指訴之侵占犯行，辯稱：伊與自訴人本屬
    同居男女朋友，該帳戶內之款項，本為伊出資與自訴人共同操作股票所得之利潤
    ，並非屬於自訴人個人所有，且因事後雙方感情交惡，協議分手，而自訴人提議
    將上揭帳戶內之款項於扣除要給付其阿姨之虧損補償金十八萬元後，其餘款項悉
    數平均分配，伊乃將前述款項存入自己戶頭，絕無侵占等語。
四、經查，自訴人所有之華僑銀行羅東分行帳號00000000000000號帳戶，於八十八年
    三月八日之餘額係一百四十四萬七千四百八十八元、同年三月十日從自訴人合作
    金庫羅東支庫帳號0000000000000號之帳戶中取款轉匯存入四百十七萬四千七百
    二十元（華僑銀行羅東分行帳戶之餘額增為五百六十二萬二千二百零八元），同
    日轉出三百二十六萬六千一百零四元，並將二百十萬元轉定期存款等情，除據自
    訴人指陳甚詳外，並有上揭二帳戶之綜合存款存摺、資金明細表在卷（見原審卷
    第六至八頁）可證。然上述自訴人名義合作金庫羅東支庫帳號0000000000000號
    之帳戶中四百十七萬四千七百二十元，係自訴人同意轉入上述華僑銀行羅東支庫
    之帳戶中，已據自訴人自承在卷，且自訴人名義之合作金庫羅東支庫帳戶係環球
    綜合證券股份有限公司寶虹分公司（下稱環球證券寶虹公司）之證券交易帳戶，
    並自八十六年三月起即有頻繁之股票買賣交易，此有上揭證券公司之合併買賣報
    告書暨交割憑單、客戶交易明細表附卷可參（見原審卷第四十七頁袋內）。惟此
    帳戶之股票買賣則非僅自訴人乙○○一人使用，不論是自訴人或被告委託買賣，
    營業員均會接受下單等情，亦經上揭環球證券寶虹公司之營業員簡玉霞證述明確
    （見原審卷第二六六頁）。顯見上述自訴人名義合作金庫羅東支庫帳戶之資金款
    項，並非自訴人乙○○一人專有或專用，極為明顯，而係自訴人與被告雙方共同
    操作股票使用之資金及盈餘，故而前開帳戶之資金既係自訴人與被告均得共同操
    作，二人並均可以此帳戶下單買賣，則自訴人陳稱上述帳戶之款項及股票操作均
    係其一人所有及所為，上述款項均係其一人操作股票所獲得等語，顯難認與事實
    相符，尚難採信。
五、再查，上述自訴人名義華僑銀行羅東分行之帳戶，係長虹證券股份有限公司（下
    稱長虹公司）之股票買賣帳戶，且自八十七年八月二十七日此帳戶即無任何股票
    之交易，至八十八年三月八日帳戶中僅餘一萬四千四百七十元，於同日轉存入自
    訴人一百四十三萬三千零十八元、三月八日之餘額為一百四十四萬七千四百八十
    八元等情，亦有有價證券買賣對帳單、存摺影本及交易明細等附卷足參（見原審
    卷第七頁、三十九至四十四頁）。加上上揭合作金庫羅東支庫帳戶轉匯之四百十
    七萬四千七百二十元，則華僑銀行羅東分行餘額五百六十二萬二千二百零八元之
    款項，參諸前開所述，既無法舉證證明上述合作金庫羅東支庫之四百十七萬四千
    七百二十元係屬自訴人一人所獨有，則更無證據證明兩帳戶經轉帳混同後之華僑
    銀行羅東分行帳戶之款項係屬自訴人一人所獨有之財產，是自訴人指訴被告有侵
    占上開帳戶內其所有之款項等犯行即有瑕疵，本院實難以此有瑕疵之指訴遽為被
    告論罪科刑之依據。
六、再者，被告所辯：系爭帳戶內之款項，本為伊出資與自訴人共同操作股票所得之
    利潤，並非屬於自訴人個人所有，且因事後雙方感情交惡，協議分手，而自訴人
    提議將上揭帳戶內之款項於扣除要給付其阿姨之虧損補償金十八萬元後，其餘款
    項悉數平均分配等情，已據證人簡玉霞於原審法院審理時到院證稱：伊與被告及
    自訴人均很熟識，伊知道被告與自訴人分手之事，自訴人有說過錢一人一半，自
    訴人說被告曾陪其度過一段艱難時間，所以他情願分給被告一半錢等語屬實（見
    原審卷第二六六頁），亦經證人劉博勳到院證稱：「（問：分手前自訴人與被告
    有無到你家去談操作股票的事及如何分配？）當時我不曉得，自訴人有打電話給
    我說所有的錢一人分一半，是他主動說的等語無訛（見本院卷二第六頁），而證
    人簡玉霞與被告及自訴人既均甚熟識，復無何怨隙，衡情當無做偽證甘負刑責之
    必要，是被告所辯即非無據。再參諸被告與自訴人為同居多年之男女朋友，曾一
    度論及婚嫁，此為自訴人所不否認，並有自訴人寫給被告之信函多封在卷（見原
    審卷第一一五至一二三頁）為憑，自訴人甚且坦承兩個戶頭內有部分是被告的錢
    ，有其向被告借貸之款項等語（見原審卷第九十三頁），是被告前開所辯自可採
    信。
七、又被告自告訴人帳戶轉匯至自己帳戶之金額僅三百二十六萬六千一百零四元，並
    非該帳戶之全部款項，設若被告有侵占之意，何不全數據為己有，或者取一整數
    之金額，焉有特別安排一個非整數之數目之理？況自訴人於八十八年六月二日、
    三日、四日寄予被告之信函，只見幽幽情懷，始終未曾提及被告侵占前述款項之
    事（見原審卷第一一五至一二三頁），更見自訴人前開指訴之不合常情之處。參
    以，上揭款項自訴人既無法證明為其單獨所有，則男女朋友間言及分手，分配昔
    日共同經營之所得，亦難謂與常情有違。尤有進者，自訴人名義之合作金庫羅東
    支庫之前述帳戶，復於八十八年七月五日經被告提領三十萬元，此有上揭銀行九
    十年一月三日（八九）合金羅營字第四九號函附取款憑條可證，自訴人雖否認有
    委託被告提領，然自訴人於原審自承被告轉匯三百二十六萬六千一百零四元至自
    己帳戶後之一個星期即知曉被告犯行，且當時又已與被告分手，衡情若確有發生
    盜領款項之事，則自訴人應會自己控管有關存摺、印鑑之事，豈會將存摺印鑑交
    予被告，而復遭被告盜領？是自訴人上開指訴，顯與常情有悖，實難逕為論罪之
    憑據。至證人丁○○雖證稱曾看見自訴人打電話給被告，聽自訴人言及被告有偷
    領其款項之事云云（見本院卷二第一五三頁），惟其既係聽自訴人片面所言，自
    難資為被告有侵占之依據。再者，證人即自訴人之父陳穗陽雖證稱：伊打電話予
    被告之父劉博勳時，劉博勳有答應返還二百多萬元云云（本院卷二第八頁），惟
F   已為劉博勳所否認，是否實在，已有可疑，且縱或屬實，亦屬劉博勳個人之行為
    ，尚難因此即謂被告必有侵占犯行。另證人鄭美蓮雖證稱並無所謂虧損金十八萬
    元等情（原審卷第二六五頁），然被告既係按原協議一人一半去分配，縱款項有
    些微出入，但既無法積極證明被告有侵占之犯意，仍難因此而為被告不利之認定
    。
八、綜上各情，被告所辯其無前揭犯行，尚非無據，而自訴人所提出之上述存摺影本
    、匯款單等，及證人鄭美蓮、陳穗陽、丁○○之證述，亦均不能證明被告有前揭
 自訴人指訴之犯行，此外又查無其他積極證據，足認被告有何自訴人所指之犯行
    ，按諸前揭最高法院判例意旨及「罪證有疑，利歸被告」之證據法則，被告被訴
    之犯罪，自屬不能證明。是原審依調查證據之結果，以被告被訴之犯罪不能證明
    而諭知被告無罪之判決，經核尚無不合。自訴人提起上訴，指摘原判決不當云云
    ，為無理由，應予駁回。至被告有無其他債務不履行之問題，亦僅屬民事糾葛，
    應循民事途徑解決，併此敘明。
九、據上論結，應依刑事訴訟法第三百六十八條，判決如主文。
中      華      民      國    九十一    年      一      月      八      日
                              臺灣高等法院刑事第四庭
                                  審判長法  官  徐  昌  錦
                                        法  官  雷  雯  華
                                        法  官  周  煙  平
右正本證明與原本無異。
不得上訴。
                                        書記官  吳  金  來
中      華      民      國    九十一    年     一       月      十      日
